【裁判字號】    93,訴,564
【裁判日期】    950105
【裁判案由】    偽造文書等
【裁判全文】
臺灣新竹地方法院刑事判決               93年度訴字第564號
公  訴  人  臺灣新竹地方法院檢察署檢察官
被      告  丁○○
上列被告因偽造文書等案件，經檢察官提起公訴（九十二年度核
退偵字第六二號），本院判決如下：
    主  文
丁○○意圖為自己不法之所有，而侵占對於業務上所持有之物，
處有期徒刑陸月，如易科罰金，以佰元折算壹日。
如附表所示股票轉讓過戶申請書上偽造之「韓碧雲」、「甲○○
」署名各壹枚、「乙○○」署名枚，均沒收。
    事  實
一、丁○○於民國九十年十月至九十一年九月間，在新竹市○○
    街五巷十二號智盟投資顧問公司（下稱智盟公司）擔任業務
    員，負責為客戶規劃投資、分析股票、買賣股票及領取股票
    股利等工作，為從事業務之人員。緣智盟公司經理丙○○於
    九十一年五月間離職後，將韓碧雲、乙○○、甲○○三人之
    業務移交給丁○○處理，迨於同年六、七月間，丁○○為替
    韓碧雲等三人領取暐翔國際工程股份有限公司（下稱暐翔公
    司）發放之股利，透過丙○○聯絡或自丙○○處，取得韓碧
    雲原有之暐翔公司一千股股票一張、乙○○原有之暐翔公司
    一千股股票三張、甲○○原有之暐翔公司一千股股票五張及
    韓碧雲等三人所有之印鑑章各一枚，旋即帶同上開股票及印
    鑑章前往暐翔公司股務代理人群益證券股份有限公司（下稱
    群益證券公司），領取暐翔公司發放給韓碧雲之一百餘股股
    票一張、乙○○之一千股股票二張、甲○○之一千股股票三
    張。丁○○持有上開股票後，適遇其資金週轉困難，想到可
    以轉賣韓碧雲等三人所有之一千股股票支應，竟基於意圖為
    自己不法所有之犯意，於九十一年七、八月間某日（起訴書
    誤為九十一年九月五日、九月十日、九月十三日、九月十七
    日），利用其持有上開一千股股票及韓碧雲等三人之印鑑章
    之機會，在新竹市○○路世華銀行前，以一股新台幣（下同
    ）二十二點五元之價格，擅自將韓碧雲所有之一千股股票一
    張（股票號碼：九一─ＮＤ─0000000）、乙○○所
    有之上開一千股股票五張（股票號碼：九一─ＮＤ─000
    0000、九一─ＮＤ─0000000、九一─ＮＤ─0
    000000、九一─ＮＤ─0000000、九一─ＮＤ
    ─0000000）、甲○○所有之上開一千股股票八張（
    股票號碼：九一─ＮＤ─0000000、九一─ＮＤ─0
    000000、九一─ＮＤ─0000000、九一─ＮＤ
    ─0000000、九一─ＮＤ─0000000、九一─
    ＮＤ─0000000、九一─ＮＤ─0000000、九
    一─ＮＤ─0000000），一次出賣給不知情之股票盤
    商。其為完備轉讓上開股票之法定程序，達成其順利出賣股
    票之目的，於交付股票時，另基於偽造文書之單一犯意，將
    韓碧雲等三人所有之印鑑章交給盤商，由該名盤商在股票轉
    讓過戶申請書及上開股票背面之股票轉讓登記表上，以如附
    表所示偽造文書之方式，接續偽造股票轉讓過戶申請書及股
    票轉讓登記表等私文書，用以表示韓碧雲、乙○○、甲○○
    確有出讓上開股票之意思，復由該名盤商將上開偽造之私文
    書持交予不知情之群益證券公司人員，主張韓碧雲、乙○○
    、甲○○均願依法定程序轉讓上開股票之意思，群益證券公
    司可憑以辦理各該股票之過戶程序，而行使該等私文書，足
    以生損害於韓碧雲、乙○○、甲○○。丁○○則將出賣股票
    所得價款共三十一萬五千元，侵占入己，供其為資金週轉使
    用，而上開股票則於九十一年九月五日、九月十日、九月十
    三日、九月十七日分別過戶轉讓予不知情之第三人。嗣因乙○○遲至九十二年四月仍未收到丁○○應該交還之股票，經
    向智盟公司查詢後，發覺其所有之上開股票全遭丁○○盜賣
    ，乃報警處理，警方另循線查知韓碧雲、甲○○二人之股票
    同遭丁○○盜賣而查獲上情。
二、案經乙○○訴由新竹市警察局報請臺灣新竹地方法院檢察署
    檢察官偵查起訴。
    理  由
一、訊據被告丁○○坦認在智盟公司擔任業務員時，為幫公司客
    戶韓碧雲、乙○○、甲○○領取暐翔公司發放之股利，乃透
    過丙○○取得韓碧雲原有之暐翔公司一千股股票一張、乙○○原有之暐翔公司一千股股票三張、甲○○原有之暐翔公司
    一千股股票五張，及韓碧雲等三人所有之印鑑章，前往群益
    證券公司領取韓碧雲之股利一百餘股股票一張、乙○○之股
    利一千股股票二張、甲○○之股利一千股股票三張後，因自
    己缺錢週轉，擅自以一股二十二點五元之價格，將韓碧雲等
    三人所有之上開一千股股票共十四張賣給股票盤商，並將韓
    碧雲等三人所有之印鑑章交給盤商，由盤商在股票轉讓過戶
    申請書與原留印鑑欄及各該股票背面之股票轉讓登記表出讓
    人欄上簽名或蓋章，其則取得三十一萬五千元之價款，供自
    己週轉使用等事實，僅就擅自出賣股票部分，否認有構成業
    務侵占之犯行，辯稱：「我與丙○○各處理自己之業務，丙○○沒有把他的業務交接給我。本件我是受丙○○私下請託
    ，幫丙○○處理韓碧雲、乙○○、甲○○三人之股票事務，
    不是基於業務關係，我出賣股票部分，應係普通侵占，並不
    構成業務侵占罪。」云云。經查：
（一）被告於上開時間，擔任智盟公司業務員時，負責為公司客
      戶分析、買賣股票及規劃投資等工作。其於暐翔公司發放
      股利時，透過丙○○取得韓碧雲原有之暐翔公司一千股股
      票一張、乙○○原有之暐翔公司一千股股票三張、甲○○
      原有之暐翔公司一千股股票五張，及韓碧雲等三人所有之
      印鑑章後，為韓碧雲等三人領得暐翔公司發放予韓碧雲之
      一百餘股股票一張、乙○○之一千股股票二張、甲○○之
      一千股股票三張，嗣其因缺錢週轉，擅自以一股二十二點
      五元之價格，將其持有之上開一千股股票共十四張賣給股
      票盤商，並將韓碧雲等三人所有之印鑑章交給盤商，由盤
      商以如附表所示偽造文書之方式，在股票轉讓過戶申請書
      及上開股票背面之股票轉讓登記表上簽名或蓋章，其則取
      得三十一萬五千元之價款，供自己週轉使用等情，業經被
      告於警訊、偵查中及本院審理時供陳明確，核與告訴人乙○○及被害人甲○○於偵、審中指訴上開股票遭被告盜賣
      、證人丙○○於偵、審時均到庭證述被告受託領取暐翔公
      司發放予韓碧雲、乙○○、甲○○之股利後，擅自出賣韓
      碧雲等三人所有之上開股票等情節大致相符，並有暐翔公
      司一千股股票正、反面樣本一份、分戶卡查詢單三張、股
      票轉讓過戶申請書與財政部高雄市國稅局年度證券交易稅
      一般代徵稅額繳款書各五張在卷可資佐證，足見被告上開
      之自白與事實相符，應可採信。
（二）被告固否認有何業務侵占之犯行，並以上開言詞置辯，惟
      被告於丙○○離職後，如何自丙○○處接收韓碧雲、乙○○、甲○○三人之業務，又如何透過丙○○取得韓碧雲等
      三人原有之暐翔公司股票及印鑑章，用以領取暐翔公司發
      放之股利等情，業經證人丙○○於偵查中及本院審理時證
      稱：「我於九十一年二月間到智盟公司任職，於同年五月
      、六月間離職，我離職當天，把韓碧雲、乙○○、甲○○
      三名客戶之業務交給被告，業務移交後約一、二個月，被
      告來找我，說要幫客戶領股息，我陪他去找甲○○，幫他
      聯絡乙○○，另將韓碧雲之股票及印鑑章交給被告，當時
      我業務已經交給他了，沒有在公司上班，被告不是因為私
      誼幫忙，是為公司處理事務。」等語明確（見九十二年核
      退偵字第六二頁卷第四二頁至第四三頁、本院卷第一一六
      頁、第一一七頁），而被告與丙○○間，查無任何仇怨，
      丙○○亦僅單純協助被告取得韓碧雲等三人之股票及印鑑
      章，無何利害關係存在，證人丙○○自無誣陷被告之動機
      與必要。況，被告亦承認透過丙○○取得上開股票及印章
      時，丙○○已經不在公司等語（見本院卷第四二頁），是
      時丙○○無為該公司客戶領取股利之道理，而韓碧雲等三
      人如果均是丙○○自己之客戶，被告更無代替業已離職之
      丙○○處理韓碧雲等三人股務之必要，益見證人丙○○供
      述被告是為公司客戶領取股利之情，確為事實，可以相信
      。被告上開所辯，則為卸責之詞，無足採信。
（三）按刑法第三百三十六條第二項所謂業務，係指吾人於社會
      上之地位所繼續經營之事務而言；最高法院二十六年滬上
      字第二九號判例可供參考。故凡以反覆為同種類之行為為
      目的之社會活動，均屬一種業務。本件被告自承案發當時
      為智盟公司之業務員，負責幫客戶分析、買賣股票等工作
      （見本院卷第五三頁），則被告居於業務員之地位，為公
      司客戶處理相關股票事務，為反覆為同種類行為之社會活
      動，自為業務之一種。是其為客戶分析股票、買入或賣出
      股票等處理股務事務之行為，均可認定為其業務之內容，
      其為客戶買入股票後，代替客戶收取股利股票，亦應認屬
      於其處理股票事務之範疇，此由證人丙○○證稱：「公司
      會統一收取股條、印鑑章、身分證影本，一起去領股息、
      股利。」等語（見本院卷第一一六頁）及被告自承案發時
      ，係第二次前往領取股利（見本院卷第一二七頁），顯見
      智盟公司已將領取股利之事務，規定為公司為客戶服務項
      目即可明瞭，是被告為韓碧雲等三人領取股利之行為，為
      其執行業務之行為無訛。
（四）綜上所述，被告所辯並不足信，其於上開時地執行業務而
      持有上開股票時，擅自將股票出賣得款花用，併為偽造文
      書及盜用印章等行為，堪足認定，本件事證已臻明確，應
      予依法論科。
二、被告丁○○於案發時，在上開智盟公司擔任業務員職務，負
    責為客戶分析與買賣股票、規劃投資及領取股票股利等工作
    ，而為從事業務之人員，已如上述。核被告變易持有為所有
    之意思，將上開股票擅自出賣，所得價款則供自己週轉使用
    之行為，係犯刑法第三百三十六條第二項之業務侵占罪。其
    出賣上開股票時，將韓碧雲等三人之印鑑章交給不知情之股
    票盤商，由股票盤商偽造股票轉讓過戶申請書及股票轉讓登
    記表，持向群益證券公司申請股票過戶之行為，係犯刑法第
    二百十六條、第二百十條之行使偽造私文書罪。其利用股票
    盤商偽造股票轉讓過戶申請書及股票轉讓登記表等私文書之
    行為，為間接正犯。其在股票轉讓過戶申請書上偽造「韓碧
    雲」、「乙○○」、「甲○○」署名及盜用韓碧雲等三人之
    印章；在股票轉讓登記表上盜用韓碧雲等三人之印章之行為
    ，各為偽造股票轉讓過戶申請書及偽造股票轉讓登記表等私
    文書之部分行為，偽造私文書後持以行使，偽造之低度行為
    為其後行使之高度行為所吸收，均不另論罪。其以一出賣股
    票之行為，同時侵占韓碧雲、乙○○、甲○○等三人之股票
    ，為一行為觸犯數相同之罪名，為想像競合犯，從一重仍依
    刑法第三百三十六條第二項之業務侵占罪處斷。其利用股票
    盤商，接續行使偽造股票轉讓過戶申請書及股票轉讓登記表
    等私文書，足以生損害於韓碧雲、乙○○、甲○○等三人，
    為一行為觸犯數相同之罪名，為想像競合犯，從一重仍依刑
    法第二百十六條、第二百十條之行使偽造私文書罪處斷。其
    侵占上開股票後，以行使偽造之股票轉讓過戶申請書與股票
    轉讓登記表之方法，達成其順利出賣股票得款週轉之目的，
    所犯業務侵占罪與行使偽造私文書罪間，有方法與目的之牽
    連關係，應依刑法第五十五條後段牽連犯之規定，從一重之
    業務侵占罪處斷。檢察官固認被告係基於概括犯意為業務侵
    占及行使偽造私文書之行為，各應成立連續犯，惟被告因缺
    錢週轉，才將持有之上開股票一次出賣給股票盤商，並將韓
    碧雲等三人之印鑑章交予該名盤商辦理股票過戶程序，迭經
    被告供陳明確，而被告既坦認全部犯罪事實，僅對所犯部分
    罪名有所爭執，實無就出賣股票過程為虛偽陳述之必要，況
    起訴書所載之各次出賣時間，經核對上開分戶卡、過戶申請
    書等發現，各該日期應係盤商再找到受讓人時所成立買賣契
    約之時間，此乃一般股票交易之常理，且被告既因一時缺錢
    ，而將股票一次出賣得款週轉，亦符合事理，是公訴人認為
    被告構成連續犯，顯有誤會，附此敘明。
三、爰審酌被告曾有傷害及侵占等前科之素行、因缺錢花用而侵
    占股票予以轉賣之犯罪動機與目的、所得財物價值非巨，造
    成被害人韓碧雲等人之損失程度及坦認犯罪事實，且已與被
    害人韓碧雲、乙○○、甲○○達成民事和解，並已賠償被害
    人甲○○、韓碧雲二人損失，被害人甲○○更表明原諒被告
    （見本院卷第十九頁），現雖尚未完全清償告訴人乙○○，
    但亦已賠付五萬六千元之犯罪後態度等一切情狀，量處如主
    文所示之刑，並諭知易科罰金之折算標準。附表所示之股票
    轉讓過戶申請書上偽造之「韓碧雲」、「甲○○」署名各一
    枚、「乙○○」署名三枚，均應依刑法第二百十九條之規定
    宣告沒收。
據上論斷，應依刑事訴訟法第二百九十九條第一項前段，刑法第
二百十六條、第二百十條、第三百三十六條第二項、第五十五條
、第四十一條第一項前段、第二百十九條，罰金罰鍰提高標準條
例第一條前段、第二條，判決如主文。
本案經檢察官傅伊君到庭執行職務
中    華    民    國    九十五  年  一    月    五    日
                  刑事第六庭  審判長法  官  遲中慧
                                    法  官  魏瑞紅
                                    法  官  林昌義
以上正本證明與原本無異。
如不服本判決，應於判決送達後10日內向本院提出上訴狀 (應附
繕本 )，上訴於臺灣高等法院。
                                    書記官  江靜玲
中    華    民    國    九十五  年  一    月    五    日
附錄本判決論罪科刑法條全文
刑法第二百十條：
偽造、變造私文書，足以生損害於公眾或他人者，處五年以下有
期徒刑。
刑法第二百十六條：
行使第二百十條至第二百十五條之文書者，依偽造、變造文書或
登載不實事項或使登載不實事項之規定處斷。
刑法第三百三十六條第二項
對於業務上所持有之物，犯前條第一項之罪者，處六月以上五
年以下有期徒刑，得併科三千以下罰金。
附表：丁○○偽造文書一覽表
┌──┬───┬────┬───────┬──────┐
│編號│被害人│文書種類│偽造文書之方式│偽造署名或盜│
│    │      │與數量  │              │用印章數量  │
├──┼───┼────┼───────┼──────┤
│    │      │股票轉讓│１由股票盤商在│１偽造「韓碧│
│    │      │過戶申請│股票轉讓過戶申│雲」署名一枚│
│    │      │書（九十│請書出讓人戶名│、盜用韓碧雲│
│ 一 │韓碧雲│一年九月│欄上偽造「韓碧│印章一次。  │
│    │      │十日申請│雲」署名、原留│２盜用韓碧雲│
│    │      │過戶）、│印鑑欄上盜蓋韓│印章一次。  │
│    │      │股票轉讓│碧雲印章。    │            │
│    │      │登記表各│２由股票盤商在│            │
│    │      │一張    │股票轉讓登記表│            │
│    │      │        │出讓人蓋章欄上│            │
│    │      │        │盜蓋韓碧雲印章│            │
│    │      │        │。            │            │
├──┼───┼────┼───────┼──────┤
│    │      │股票轉讓│１由股票盤商在│１偽造「胡若│
│    │      │過戶申請│股票轉讓過戶申│仙」署名三枚│
│    │      │書三張（│請書出讓人戶名│、盜用乙○○│
│    │      │九十一年│欄上偽造「胡若│印章三次。  │
│    │      │九月五日│仙」署名、原留│２盜用乙○○│
│ 二 │乙○○│、九月十│印鑑欄上盜蓋胡│印章五次。  │
│    │      │三日、九│若仙印章。    │            │
│    │      │月十七日│２由股票盤商在│            │
│    │      │申請過戶│股票轉讓登記表│            │
│    │      │）、股票│出讓人蓋章欄上│            │
│    │      │轉讓登記│盜蓋乙○○印章│            │
│    │      │表五張  │。            │            │
├──┼───┼────┼───────┼──────┤
│    │      │股票轉讓│１由股票盤商在│１偽造「林輝│
│    │      │過戶申請│股票轉讓過戶申│盛」署名一枚│
│    │      │書一張（│請書出讓人戶名│、盜用甲○○│
│    │      │九十一年│欄上偽造「林輝│印章一次。  │
│ 三 │甲○○│九月五日│盛」署名、原留│２盜用甲○○│
│    │      │申請過戶│印鑑欄上盜蓋林│印章八次。  │
│    │      │）、股票│輝盛印章。    │            │
│    │      │轉讓登記│２由股票盤商在│            │
│    │      │表八張  │股票轉讓登記表│            │
│    │      │        │出讓人蓋章欄上│            │
│    │      │        │盜蓋甲○○印章│            │
│    │      │        │。            │            │
└──┴───┴────┴───────┴──────┘


司法院資訊處製作；財團法人民間司法改革基金會備份。
